臺灣高等法院刑事判決　　　　　　　　　　　　九十三年度重上更(三)字第八三號
　　上　訴　人
　　即　被　告　乙○○
　　選任辯護人　翁方彬律師
右上訴人因貪污治罪條例案件，不服臺灣臺北地方法院九十一年度訴字第二八九號，
中華民國九十一年八月二十七日第一審判決（起訴案號：臺灣臺北地方法院檢察署九
十年度偵字第一五三三八號），提起上訴，經判決後，由最高法院第三次發回更審，
本院判決如左：
    主  文
原判決撤銷。
乙○○無罪。
    理  由
一、公訴意旨略以：被告乙○○曾於民國（下同）七十年八月一日至八十九年十月七
    日間任職於臺北市政府國民住宅處，為依據法令從事公務之人員，並自八十五年
    七月起，承命辦理國民住宅處發包由國雍營造工程股份有限公司（以下簡稱為國
    雍公司）承攬之臺北市○○路健軍國宅工程（起訴書及原審均誤為建軍國宅工程
    ）監工事務，而益工工程有限公司（以下簡稱為益工公司）則是國雍公司Ａ、Ｂ
    、Ｄ三座基地模版及泥作之次承攬人，詎乙○○於八十五年七月間利用擔任該工
    程工地之主辦監工，負責工程施作監督及參與驗收等業務，即基於概括犯意，意
    圖為自己不法之利益，利用職務之便，透過國雍公司派駐該工程之工地主任丙○○告知益工公司負責人甲○○，須提供宴飲及喝花酒之招待，以利工程之驗收，
    否則即藉「外牆磁磚整磚未對準及水平未對稱」、「牆角粉刷內角要正九十度」
    、「內牆碰磚縫隙要百分百整齊劃一」等無關安檢之問題加以刁難，甲○○為求
    工程得以順利進行，避免工期延誤而無法計價請領工程款，遂於下列時、地多次
    招待乙○○至酒店宴飲：
    （一）被告於八十五年十一月四日接受由丙○○出面招待，至臺北市豪星酒店宴
          飲，消費計二萬五千八百元，後由丙○○記帳消費，再向甲○○請款。
    （二）被告於八十六年一月四日，由甲○○囑託王以敬，招待乙○○、丙○○至
          台北市○○路、林森北路口「聯合酒店」消費計一萬五千五百元，乙○○
          並邀約林奐達到場，二人帶同小姐出場，出場費四萬元，由王以敬以第一
          信託信用卡簽帳，嗣再向甲○○請款。
    （三）八十六年間某日，被告復受邀至臺北市○○路、敦化北路口之某俱樂部飲
          酒，消費三萬餘元，席間並由林塗城為之量定西服，製作費用三萬元。
    （四）八十五年七月至八十六年底，接受甲○○多次招待至臺北市黑美人酒家、
          月世界酒家等多處場所用餐飲酒，共計花費約一百一十五萬六千九百元。
          以上所有費用，俱由甲○○支付。
      因認被告係犯貪污治罪條例第五條第一項第三款職務上行為收受賄賂及其他不
      正利益罪等語。
二、訊據上訴人即被告乙○○堅決否認主動向承包商索求飲宴及接受性招待等不法利
    益，辯稱：其執行監工事務，皆依合約所定施工規範為之，並未藉詞刁難廠商，
    況甲○○係向國雍公司而非臺北市政府國民住宅處請款，完工驗收亦不屬於被告
    職務範圍，而且八十六年六月前益工公司所承包泥作工程，即磁磚及油漆均尚未
    開始施工，豈有監工故意為難，藉機索賄之可能？且並未邀林奐達參與飲宴，亦
    未有召妓之情事。
三、經查：
　(1)按貪污治罪條例第五條第一項第三款對於職務上之行為收受賄賂或不正利益罪，
　  須所收受之金錢、財物或利益與其職務有相當對價關係，始克成立，亦即指公務
    員於其職務上之行為，被他人之賄賂或不正利益以買通，而雙方相互之間有對價
    關係之情形而言。又是否具有對價，應就職務行為之內容，交付者與收受者之關
    係、賄賂之種類、價額、贈與之時間等客觀情形加以審酌；而所謂職務上行為，
    則仍須公務員於其職務範圍內，更有踐履賄求對象之特定行為，始與犯罪構成要
    件相當，如不能積極證明公務員上述受賄或不正利益後就其職務範圍內踐履賄求
    對象之特定行為有對價關係之情形，僅泛公務員之職務與商民營業有關及其曾受
    商民餽贈，尚不能遽認凡此餽贈皆為變相行賄性質，則該公務員收受餽贈，雖屬
    有悖官箴，惟仍不能據以論該公務員以收受賄賂或不正利益罪，最高法院七十一
    年台上字第四０一一號、八十四年台上字第一號、九十一年台上字第六六六四號
    、九十二年台上字第三七三一號判決參照），而被告乙○○曾於七十年八月一日
    至八十九年十月七日間任職於臺北市政府國民住宅處，為依據法令從事公務之人
    員，並自八十五年七月起，承命辦理該國民住宅處發包由國雍公司承攬之臺北市
    ○○路健軍國宅工程監工事務，業據被告於歷次偵審中供承甚詳，因之，健軍國
    宅工程監工事務為被告乙○○職務上之行為，應可認定。
　(2)檢察官指被告涉犯貪污罪嫌，係以被害人甲○○之指訴與證人丙○○、林塗城、
　  黃秀琴、王以敬、張乃駿之證詞，以及卷附簽單影本、付款單、信用卡帳目明細
    為其證明方法，惟觀諸被害人即益工公司實際負責人甲○○於調查處供稱：「約
    於八十五年七月間，承包國宅處健軍新村國宅工程之國雍營造駐該工地之主任丙○○向我表示該工地將由乙○○接任工地主任，要我出面與鄭某交際應酬，自那
    時之後，乙○○即經常藉口刁難本公司在健軍新村國宅工地的施工，然後透過丙○○向我表示要招待赴酒家，酒店有女侍陪酒的地方宴飲，乙○○並未直接向我
　　提出喝花酒的要求，都是透過國雍公司丙○○提出，本公司迫不得已，只好以請
　  喝花酒滿足鄭某，解決其過份刁難的問題」等語（見他字卷第八頁、第九頁），
    另參酌丙○○於調查處則供稱：「甲○○在負責健軍國宅ＡＢＤ三基地泥作施工
    時，乙○○確實以監工職權刻意要求甲○○對『外牆磁磚整磚未對準及水平未對
    稱』、『牆角粉刷內角要正九十度』、『內牆磁磚縫要百分之百整齊劃一』等施
    工瑕疵處予以修正，由於經常如此要求，造成甲○○十分困擾，故甲○○即以安
    排飯局、飲酒等招待乙○○，藉以贏得鄭某好感，同時鄭某受招待後亦不會藉故
    、挑剔工程品質」等語（見偵查卷第九十一頁背面、第九十二頁），然被告一再
    辯稱：八十六年一月四日健軍國宅工程Ａ、Ｂ、Ｄ三座尚未施工到「外牆磁磚未
    對齊」、「牆角粉刷內角要正九十度」、「內牆磁磚縫隙要百分之百整齊畫一」
    等泥作施用工程部分，經台北市政府國民住宅處派王希智到庭結證稱：Ａ棟開始
    刷水泥漆是八十六年八月十九日，開始貼外牆磁磚是八十六年十二月二十日，開
    始貼內牆磁磚是八十六年九月三日，Ｂ棟開始刷水泥漆是八十六年十月三十一日
    ，開始貼外牆磁磚是八十七年六月十四日，開始貼內牆磁磚是八十七年六月二十
    六日，Ｄ棟開始刷水泥漆是八十七年四月十九日，開始貼外牆磁磚是八十七年九
    月十三日，開始貼內牆磁磚是八十七年九月八日，而所謂開始刷水泥漆或開始貼
    外牆磁磚都是先要將外牆抹平，而三棟開始地下室最早泥作施工是八十六年七月
    十九日等語（詳本院前審九十二年十月六日訊問筆錄、九十二年十月十七日審理
    筆錄），並有監工日報表附卷可證，顯見證人丙○○所述被告藉「外牆磁磚未對
    齊」、「牆角粉刷內角要正」、「內牆磁磚縫隙要整齊」等為難甲○○，致甲○○不得不宴請被告一節，即顯與事實不符，尚難認甲○○於八十五年十一月四日
    、八十六年一月四月宴請被告及八十六年間某日宴請被告並為被告在林塗城西服
    店量定西服及八十六年間各次飲宴有任何對價關係。
　(3)被害人甲○○雖另指稱：益工公司自八十五年七月承包健軍國宅興建工程之模板
　  部分，每逢各建築物樓層模板施工後要被告檢視是否符合安全規定時，被告即多
    方刁難，隨意指出無關安全顧慮之小瑕疵，要求改善，使工程不能順利完工，無
    法領款，經向國雍公司反應，國雍公司表示被告習慣於檢視工程是否符合規定時
    ，以刁難方式為難包商，如願出錢提供喝花酒方式，被告即會同意施工符合規定
    ，伊即照被告要求以請喝花酒方式款待，被告都是透過丙○○提出等語（詳調查
    局卷第一頁背面、第二頁、第五頁），惟證人（即國雍公司工地主任）丙○○於
    法務部調查局臺北市調查處僅稱：「監工對於施工品質過於挑剔，是會造成承包
    商莫大壓力，此不但會延誤工期，且會造成計價請款困難，故承包商會不時對監
    工釋出善意，乙○○確實以監工職權，刻意要求甲○○對於外牆磁磚、牆角粉刷
    、內牆磁磚縫等泥作施工瑕疵處予以修正，由於經常如此要求，造成甲○○十分
    困擾」云云，並未提及被告乙○○對益工公司關於模板施作部分有何故為未依合
    約規定之特定具體之刁難行為，即在本院準備程序中亦證稱被告對於模板之施工
    並未違反施工規範及工程合約而為無理之要求。而被告亦供稱：「模板部分因有
    第一線的監工在查核，有無安全缺失由他們勘估後呈報，伊為主辦監工，才會去
    核對合約條款、施工規範，確實有缺失才會開改善通知書要求改善，並提出台北
    市政府公共工程督導會報施工評鑑小組施工品質評鑑缺失事項改善結果報告在卷
    可憑（見本院卷）。則甲○○片面指稱被告就模板施工部分隨意指出無關安全顧
    慮之小瑕疵要求改善，使工程不能順利完工，無法領款，顯與事實不符。良以益
    工公司係國雍公司之次承攬人，其工程估驗請款係向國雍公司為之，經國雍公司
    施工所施工組及工程部之核可，向管理部會計單位請款，與市政府工務所監工人
    員無關；國雍公司有時候會利用市政府的力量要求包工做好，國雍公司在此之前
    並沒有承攬過市政府的國宅建築工程，與被告乙○○並不認識也無私人情誼，並
    未提及被告檢視工程以刁難方式為難包商，以使包商出錢提供喝花酒以利工程進
    行等情，業據丙○○在本院準備程序中到庭證述在卷，甲○○指被告乙○○係透
    過丙○○要求喝花酒亦屬無據。
　(4)證人王以敬亦於調查處供稱：「大約八十六年間某天（詳細日期不復記憶），甲○○通知我要與國雍公司工地主任龔先生及國宅處工地主任乙○○等飲宴，唯並
    未告知為何與龔、鄭二位主任飲宴之原因，當晚七、八點左右，我與甲○○、乙○○及龔主任等及數位國雍公司之小監工一起赴台北市○○○路黑美人大酒家吃
    飯喝酒，並點女服務生陪酒唱歌，約近晚間十二時，大夥散去，甲○○先生結帳
    並先行離去，林先生離開前曾告知我，乙○○覺得不盡興，要續攤，而林先生要
    回家，故請我繼續陪同，有關開支以刷卡方式處理，我即答應陪同續攤。：：：
    當晚赴聯合酒店喝酒，係龔主任提議，至於帶小姐出場，亦係龔主任轉告我鄭主
    任與渠友人要求的，要我一併處理，事後我再將該筆花費向甲○○先生請領：：
    」等語（見同上偵查卷第十八之一頁、第十九頁），顯示關於甲○○於前揭時間
    招待上訴人及丙○○等人赴台北市黑美人酒家飲宴後，再指示王以敬帶同上訴人
    及林奐達至聯合花園酒店飲酒作樂並帶女侍出場，是否出自上訴人主動要求，三
    人所述情節未盡一致，又依丙○○供述，甲○○所以安排飯局、飲酒等招待上訴
    人，乃為求贏得上訴人之好感，私自認為擔任監工之上訴人受招待後，較不會藉
    故挑剔其所承攬工程之品質，似此情形，究難認上訴人有就其主管之監工事務，
    為圖自己及林奐達之不法利益，主動向承攬工程之甲○○需索招待，且與其職務
    有何對價之關係。
　(5)再者，八十五年十一月四日在台北市豪星酒店宴飲消費計二萬五千八百元係由丙○○簽帳，此有簽帳單在卷可憑，並經丙○○在調查之初供認在卷（見調查卷第
    九頁、他字卷第九二頁），但據被害人甲○○則供稱：丙○○表示是國宅處的人
    自行前往消費簽他的名字，要他找我付錢，後來酒店的人來收帳，丙○○叫我去
    付帳，我就付了等語（見他字卷第十一頁），足證該次消費，原與甲○○無關，
    甲○○並未參與，原應由國雍公司丙○○付的帳，甲○○因承攬國雍公司工程
    於丙○○之指示而付帳，實與國宅處監工人員之需索無關。另甲○○又指自八十
    五年七月至八十六年底被告乙○○接受其多次招待至台北市黑美人酒家、月世界
    酒家等多處場所飲宴，共計花費約一百十五萬六千九百元云云，固據提出消費借
    款單據，簽認單、付款單、收據、明細表、支票影本在卷為憑，並據證人黃秀琴
    、張乃駿供述在卷，惟依黃秀琴所述益工公司負責人甲○○於八十五年至八十七
    年間經常到黑美人酒店消費，帶友人龔主任、鄭主任來店飲宴，每月少則一至三
    次，多則四至五次云云，依其所述一年將近三十次至六十次之多，顯與卷證事實
    不符，另證人即通穩公司之職員張乃駿於市調處訊問時證稱：「伊曾多次陪同乙○○、丙○○、甲○○及國雍工地工程管理員江俊偉、謝奕中與其他小包商至月
    世界、黑美人及聯合酒店飲宴應酬」。其宴請之對象多為國雍公司工地施工及管
    理之人員，丙○○似有假市府監工人員之名而圖自己利益之實。另依公訴人所舉
    消費簽帳單據等書證內容參互以觀，尚難證明被告曾在各次場合參與飲宴接受招
    待，且未能具體證明事出被告積極索受，亦未顯示凡此宴樂與被告所負監工職務
    間有何賄求特定對象行為之對價關係，此部分既不能證明被告將受賄犯意積極表
    現於外，又不能證明意在交換特定職務行為或違背職務行為，依據前述說明，亦
    難遽認構成貪污罪名。
　(6)本院此次審理中分向台北市政府國民住宅處（現已更名為都市發展局）及國雍營
　  造工程公司（以下簡稱國雍公司），對其承攬人及次承攬人各期工程款申請核付
    之流程作一說明。茲據該局函稱：本局所管健軍新村國宅建築工程於工程施工期
    間工程估驗計價，係依契約規定於開工後，每十五日及月終最後一日各申請估驗
    一次，該期估驗計價於辦理核付作業期間，如無其他需更正或補件情事，約需十
    個工作天左右方可完成並開立支票供承包商領取，並檢送承包商國雍公司八十六
    年一月十五日至八十八年四月三十日向國宅處申請之工程估驗計價單一冊、綜觀
    國宅處對國雍公司歷次工程估驗計價，經監工（即工程員）、主辦監工（工程師
    ）、工務所主管等以上各級主管審核，除每期按估驗計價保留百分之五外，少有
    因變更設計增減金額或增減估價結果而增減核發金額。反觀益工公司承攬國雍公
    司承建之健軍新村國宅建築工程Ａ、Ｂ、Ｄ棟模板及泥作施用工程，其工程估驗
    請款單，則係經國雍公司施工部主任丙○○、工程部課長、管理部經辦，及會計
    課等各級主管審核，核與國宅處之監工人員無涉，且益工公司就該工程Ａ棟第一
    次工程估驗請款係在八十五年八月二十五日、第二次為八十五年十月十日、第三
    次為八十五年十一月二十五日、第四次為八十六年一月十日；該工程Ｂ棟第一次
    工程估驗請款為八十五年十一月十五日，第二次為八十六年一月十日、第三次為
    八十六年二月二十五日、第四次為八十六年三月二十五日；該工程Ｄ棟第一次工
    程估驗請款為八十六年三月十日、第二次為八十六年四月二十五日、第三次為八
    十六年五月二十五日、第四次為八十六年六月十日（以下各次工程估驗請款單請
    參閱國雍公司九十三年五月二十八日函附請款單清冊），其工程估驗請款時間與
    國雍公司按工程進度向國宅處每月申請二次之情形有殊，並不受國雍公司向國宅
    處請款之影響，且係各自依其所簽訂之合約規定請求，國雍公司就益工公司工程
    估驗請款單均自行審核並批註核估數量、計價成數，並扣１０％至％之保留款及
    外勞工資代扣款後支付，此有國雍公司函附健軍新村國宅建築工程Ａ、Ｂ、Ｄ棟
    工程估驗請款單在卷可按，則益工公司承攬之工程能否順利進展，有無瑕疵亟待
    改善，及請款是否遭刁難，乃益工公司與國雍公司間之關係，縱認被告曾於前述
    時、地，前往聯合酒店接受甲○○之招待飲酒作樂，並自承當時承命執行健軍國
    宅工地監工職務，國雍公司承包之工程，關於完工前施工品質之管制，均須由其
    控管、核可，始行轉報工區主任，發現承包商施工品質不符要求時，亦有要求改
    善之權（見原審卷第二一、二二頁）。證人即於健軍國宅興建時在該文安工區擔
    任副主任之周心昌，在本院上訴審訊問時到庭結證：包商每十五天計價一次，程
    序必須由監工審核認定此階段包商之施工進度、數量及初步的工程品質，並由主
    辦監工簽章才可等情屬實（詳本院上訴卷第二六頁）。並有台北市政府國宅處之
    工程監工規定及分層負責明細在卷可參（見本院上訴卷第五四頁、第五五至五九
    頁）。被告乙○○終究不能因益工公司甲○○之招待飲酒作樂而越俎代庖國雍公
    司核發工程款，足徵凡此飲宴與被告乙○○所負監工職務並無任何賄求特定對象
    行為之對價關係，揆諸上揭判決意旨，其接受招待飲酒作樂，雖屬有悖官箴，惟
    實難認與貪污治罪條例第五條第一項第三款職務上行為收受賄賂或不正利益罪之
    構成要件相當，自難以該條罪相繩。又貪污治罪條例第六條第四款圖利罪之構成
    要件，於九十年十一月七日修正為「對於主管或監督之事務，明知違背法令，直
    接或間接圖自己或其他私人不法利益，因而獲得利益者」，其中所定「因而獲得
    利益者」，係將原定之舉動犯（不以得利為構成要件），改為結果犯，並無未遂
    犯之處罰，而異於修正前之條文。至其中所加列「明知違背法令」之要件，該所
    謂「明知」，係指須具圖利而違背法令之直接故意，即主觀上有違背法令以積極
    圖取不法利益之意思，客觀上並將該犯意表現於行為而言，而所謂「法令」則指
    包括法律、法律授權之法規命令、職權命令、自治條例、自治規則、委辦規則等
    ，對多數不特定人民就一般事項所作對外發生法律效果之規定而言。卷查，本案
    被告乙○○承命擔任國宅處健軍國宅工程主辦監工，依工程合約及施工規範之規
    定，有監督工程之權，如發現承包商所僱工人技能低劣，或不聽指揮得隨時通知
    承包商更換之，如所做工程草率，材料窳劣，不合規定者，得通知承包商拆除重
    做，而模板之裝置、拆除、澆築前重驗，施工接縫，各種接頭位置以及馬賽克、
    磁磚之舖裝、水泥粉刷、整體粉光等均定有明文，因之被告縱有如被害人甲○○
    所指模板施工支撐柱以中心釘方法固定外，要求在柱頭座上再釘實，此攸關水泥
    灌漿之安全，以及磁磚之舖裝是否對稱、整齊劃一，粉刷是否密實平整，均符合
    施工規範之要求並無違背法令之處，尤無圖利承包商之行為，亦不能繩以該條圖
    利罪。
四、原審疏未詳予調查，被告接受招待飲宴作樂是否與其職務有對價關係，被告於工
    程施工監督上之要求有無違背合約規定及施工規範之法規命令，以及泥作部分是
    否已開始施工，即依甲○○片面之指訴，遽認被告假藉職務上之權力對工程之問
    題故意刁難，索求飲宴圖利，變更起訴法條改論以貪污治罪條例第六條第一項第
    四款之對主管事務直接圖利罪，尚有未洽，被告上訴意旨執以指摘原判決不當，
    為有理由，應由本院將原判決撤銷改判，本案不能證明被告犯罪，自應諭知無罪
    之判決。
據上論斷，應依刑事訴訟法第三百六十九條第一項前段、第三百六十四條、第三百零
一條第一項前段，判決如主文。
本案經檢察官周誠南到庭執行職務。
中　　　華　　　民　　　國　　九十三　　年　　　七　　　月　　 十四 　　日
                              臺灣高等法院刑事第三庭
                                  審判長法  官　張　連　財
                                        法  官　張　傳　栗
                                        法  官　黃　金　富
右正本證明與原本無異。
檢察官如不服本判決應於收受送達後十日內向本院提出上訴書狀，其未敘述上訴之理
由者並得於提起上訴後十日內向本院補提理由書（均須按他造當事人之人數附繕本）
。
                                        書記官  江　采　廷
中　　　華　　　民　　　國　　九十三　　年　　　七　　　月　　 十五 　　日
